【裁判字號】    99,上易,47
【裁判日期】    990226
【裁判案由】    損害賠償
【裁判全文】
臺灣高等法院臺中分院民事判決          99年度上易字第47號
上  訴  人  乙○○  
訴訟代理人  劉鴻基律師
被 上訴 人  甲○○  
上列當事人間請求損害賠償事件，上訴人對於中華民國98年11月
30日臺灣臺中地方法院98年度訴字第2267號第一審判決提起上訴
，本院於99年2月10日言詞辯論終結，判決如下：
    主  文
上訴駁回。
第二審訴訟費用由上訴人負擔。
    事實及理由
壹、被上訴人方面
一、被上訴人起訴主張：上訴人明知訴外人王信富為被上訴人之
    夫，為有配偶之人，竟於民國（下同）98年5月23日下午3時
    許，在台中市○○區○○路19巷20號之「竹林雅緻汽車旅館
    」內與訴外人王信富為性交行為1次，嗣經被上訴人報警後
    當場查獲，並經被上訴人提起告訴，被上訴人該次所為之相
    姦犯行，業經台灣台中地方法院檢察署檢察官以98年度偵字
    第13617號聲請簡易判決處刑，並經原審法院以98年度中簡
    字第2109號判處有期徒刑2月確定。又上訴人前於97年間曾
    與訴外人王信富多次相姦，此次並非偶發事件，其所為已嚴
    重影響被上訴人之家庭生活，並造成被上訴人精神上痛苦，
    顯係故意侵害被上訴人配偶關係之身分法益，情節重大，爰
    依侵權行為法律關係及民法195條第1項、第3項規定，請求
    上訴人給付精神慰撫金新台幣（下同）80萬元。並聲明：(一)
    上訴人應給付被上訴人80萬元，及自起訴狀送達翌日起至清
    償日止，按年息5％計算之利息；(二)願供擔保請准宣告假執
    行。
二、於本院補充陳述：
（一）結婚登記依修正前民法之規定，並非結婚之生效要件，而
      係戶政機關乃為求戶籍管理正確而設。而結婚之當事人，
      對於夫妻雙方能圓滿共同生活、廝守終生，乃具有高度之
      期望，亦為法律所欲保障之身份法益。是以，結婚登記乃
      為結婚之「名」，共同生活、維持家庭始為婚姻之核心，
      亦即為婚姻之「實」。被上訴人甲○○自84年12月間與訴
      外人王信富結婚並共同生活，迄今已十餘載之時間，並育
      有二名子女，在上訴人乙○○介入之前，家庭生活乃稱圓
      滿，何來上訴人所稱「空有結婚之名而無婚姻之實」之說
      ？上訴人乙○○屢屢與被上訴人之配偶王信富發生通姦之
      行為，侵害被上訴人基於配偶之身分法益重大，然迄今仍
      未悔悟，尚誑稱被上訴人甲○○身分法益所受之損害甚微
      ，實令被上訴人甲○○無法忍受。
（二）上訴人乙○○明知訴外人王信富為被上訴人甲○○之配偶
      ，仍執意多次與訴外人王信富發生性關係，甚至在經被上
      訴人甲○○提出告訴、檢察官起訴後，再與訴外人王信富
      發生本案起訴之通姦行為，故上訴人乙○○根本不在意訴
      外人王信富是否已婚，與被上訴人甲○○與訴外人王信富
      有無為結婚登記毫無關係。是以，上訴人乙○○一再以被
      上訴人未與訴外人王信富為結婚登記，而辯稱並無侵害被
      上訴人基於配偶關係之身分法益，實無足採。
（三）被上訴人甲○○與訴外人王信富雖未為結婚登記，然並不
      表示上訴人乙○○即得於明知訴外人王信富為被上訴人甲
      ○○之配偶，仍與之發生通姦之行為。因此，上訴人乙○
      ○尚主張被上訴人甲○○因未與訴外人王信富為結婚登記
      ，就必須對伊與訴外人王信富為通姦行負與有過失之責任
      ，實令人不解。再者，被上訴人甲○○自發現上訴人乙○
      ○與訴外人王信富交往後，即不斷勸阻雙方不要繼續來往
      ，甚至被上訴人甲○○尚至上訴人乙○○家中，懇請上訴
      人與王信富分手，且上訴人乙○○之家人，亦表示曾多次
      要求上訴人乙○○與王信富分手，然上訴人乙○○仍依然
      自我，對於眾人之勸阻，充耳不聞，如今何來顏面指稱被
      上訴人甲○○「竟不勸阻訴外人」，並主張被上訴人甲○
      ○就本案與有過失？
（四）上訴人乙○○自97年間開始即多次與訴外人王信富為通姦
      之行為，嗣經被上訴人甲○○對上訴人乙○○提出刑事告
      訴（台灣台中地方法院98年度易字第918號）並附帶請求
      民事賠償50萬元（台灣台中地方法院98年度中簡字第2349
      號，強股）。詎上訴人乙○○於上開刑事案件審理中，無
      視於國家法律之規定，再與訴外人王信富發生本案之通姦
      行為，嗣經台灣台中地方法院以98年度中簡字第2109號判
      決有罪在案，被上訴人乃依法提出本案之附帶民事請求。
      是以，本案上訴人乙○○與訴外人王信富所為之通姦行為
      ，本來即未為台灣台中地方法院98年度易字第918號刑事
      判決效力所及，亦即未為台灣台中地方法院98年度中簡字
      第2349號判決效力所及，故訴外人王信富雖就台灣台中地
      方法院98年度易字第918號判決之犯罪事實與被上訴人甲
      ○○和解，惟該和解之效力並不及於本案之犯罪事實至明
      ，是以，上訴人乙○○主張被上訴人就本案所受之損害已
      包含於上述與訴外人王信富之和解金中，不得再向上訴人
      請求，實無理由。
（五）末查，被上訴人甲○○雖為高職畢業，然對於婚姻生活能
      圓滿順遂，與任何學歷之任何人均無二樣，且被上訴人甲
      ○○乃有固定之工作，收入無虞，斷無需要故為放任自己
      配偶與他人發生通姦，再來索取賠償金之可恥行為。再者
      ，上訴人乙○○自97年間即與訴外人王信富發生數次之通
      姦行為，甚至到被上訴人家中吵鬧，完全無視被上訴人之
      存在，對被上訴人所造成之傷害，已然甚鉅；然在被上訴
      人提出告訴之後，上訴人乙○○仍依然故我，繼續打電話
      或以MSN方式，要求與訴外人王信富見面，一而再造成被
      上訴人精神上之痛苦，終至又與訴外人發生本案之通姦行
      為。是以，於法律上，本案之所包括之侵權行為，雖僅有
      一次，然於情感上，被上訴人甲○○因上訴人乙○○與訴
      外人王信富之不倫情感及通姦行為所受之精神上傷害，乃
      係逐次累加，被上訴人甚至因此前往精神科就醫，故本案
      起訴之範圍，雖僅為上訴人與訴外人王信富98年5月13日
      之通姦行為，然原審斟酌本案並非單次偶發之事件，判令
      本案慰撫金之金額，並無違誤之處。
貳、上訴人方面
一、上訴人則以：對上訴人與訴外人王信富於上開時、地為姦淫
    之行為不爭執，惟上訴人已於98年10月1日自英邦企業有限
    公司離職，目前無業，被上訴人請求之精神慰撫金過高等語
    資為抗辯。
二、於本院補充陳述：
（一）按慰藉金之賠償須以人格權遭遇侵害，使精神上受有痛苦
      為必要，其核給之標準，可斟酌雙方身份資力與加害程度
      ，及其他各種情形核定之，最高法院著有51年台上字第22
      3號判例可參。即須參酌實際加害情形、被害人之身份、
      地位與加害人之經濟狀況等關係定之。查：被上訴人雖於
      84年12月25日與訴外人王信富舉行結婚之公開儀式，並有
      2人以上之證人，依當時施行之民法親屬編規定，固婚姻
      成立。惟迄本件侵權行為發生，期間長達13年均不辦理結
      婚登記，期間85年長子王柏鈞出生；91年長女王靖雯出生
      均辦理戶籍登記，又95年辦理身份證換發，被上訴人既不
      辦理，亦不要求訴外人辦理結婚登記，空有結婚之名而無
      婚姻之實，其配偶關係之身份法益，縱有亦屬甚微。
（二）被上訴人迄今仍不辦理結婚登記，因結婚欠缺公示作用，
      致訴外人即其配偶王信富利用其身份證配偶欄空白，謊稱
      單身四處結交異性，嗣於96年11月間認識甫大學畢業，初
      入社會年輕識淺之上訴人，訴外人隱瞞已婚身份，並許與
      上訴人結婚，誘使上訴人與其發生性關係，此被上訴人於
      97年2月已知訴外人王信富與上訴人交往，乃竟不勸阻訴
      外人，任由損害發生擴大。而訴外人王信富故意以背於善
      良風俗之方法加損害於上訴人，業經台灣台中地方法院98
      年度訴字第1505號判決應對上訴人負損害賠償責任在案。
（三）上訴人係因訴外人王信富一再糾纏，表示伊與被上訴人間
      夫妻情緣早盡，上訴人才是伊真心所愛的人，並承諾將處
      理伊與被上訴人間婚姻關係後與上訴人結婚，上訴人受訴
      外人甜言蜜語哄騙，誤信訴外人所稱已與被上訴人離婚，
      始又與訴外人發生性關係，致遭被上訴人告訴妨害家庭及
      請求本件損害賠償，上訴人非故意侵害被上訴人之身份法
      益。
（四）被上訴人迄今不辦理結婚登記，無視配偶關係之身份法益
      已如前述，又訴外人王信富於台灣台中地方法院98年度訴
      字第1505號損害賠償事件，其98年9月1日陳報狀陳稱：伊
      與被上訴人間夫妻情緣已盡，現為獨立個體。再兩造及訴
      外人於98年8月29日下午在陶源茗餐廳商談和解，訴外人
      王信富當著被上訴人面前，表示希望可以早日離開被上訴
      人，不願再見到被上訴人，而被上訴人亦表示上開案件與
      伊無涉，而拒絕併同和解處理，足證被上訴人與訴外人早
      已恩義乖桀毫無感情可言，其夫妻共同生活之圓滿幸福早
      生破綻，非因上訴人之行為始遭破壞。
（五）被上訴人主張基於配偶關係之身份法益遭侵害，受有精神
      上之痛苦，然被上訴人已由共同侵權行為人即訴外人王信
      富處獲得80萬元賠償，而本件被上訴人起訴主張所受之損
      害，已包含於上開賠償中，被上訴人再向上訴人請求賠償
      ，要無理由。
（六）被上訴人明知其配偶利用未辦理結婚登記，身份證配偶欄
      空白機會，在外任意結交女友，又早於97年2月間已知其
      配偶與上訴人間為男女朋友，乃竟不預促上訴人注意並加
      勸阻，顯故以抓姦方式遂其請求損害賠償目的。
（七）上訴人年僅25歲，現無工作，更無投資50萬元之財產，經
      查，上開投資業因上訴人父親不滿上訴人不聽勸阻，而將
      其股份移轉他人，並經上訴人原審陳報在卷，乃原審仍據
      為審酌依據，自無理由。
（八）本件侵權之相姦行為僅1次，又被上訴人前案(台灣台中地
      方法院98年度中簡字第2349號)請求已經共同侵權行為人
      賠償80萬元，而上訴人同免賠償之責，乃原審竟又以上訴
      人並非初次為之，據為審酌慰藉金標準，自無理由。
（九）按給付無確定期限者，債務人於債權人得請求給付時，經
      其催告而未為給付，自受催告時起，始負遲延責任，民法
      第229條第2項定有明文。查本件被上訴人請求之損害賠償
      債權，屬無確定期限之給付，自應經被上訴人之催告而未
      為給付，上訴人始負遲延之責任，乃原判決未說明催告之
      事實及其法律依據，遽判令上訴人負擔遲延利息，顯有理
      由不備之違背法令。
參、原審經審酌兩造所提出之攻擊防禦方法後，認被上訴人本於
    侵權行為之法律關係，請求上訴人應給付被上訴人35萬元及
    及自起訴狀繕本送達翌日即98年8月28日起至清償日止，按
    年息5%計算之利息，為有理由，應予准許，被上訴人逾此數
    額之請求，則無理由，應予駁回。而為被上訴人一部勝訴、
    一部敗訴之判決。並就被上訴人前開勝訴部分之請求，依兩
    造之聲請，分別酌定相當擔保金額為准、免假執行之宣告。
    （本院按：被上訴人對原審判決其敗訴部分，未聲明不服，
    該部分已告確定）。上訴人則就其敗訴部分不服提起上訴，
    並聲明：(一)原判決關於不利於上訴人部分廢棄。(二)上開廢棄
    部分，被上訴人在第一審之訴及其假執行之聲請均駁回。(三)
    第一、二審訴訟費用由被上訴人負擔。被上訴人答辯聲明則
    為：(一)上訴駁回。(二)第二審訴訟費用由上訴人負擔。
肆、下列事項為兩造所不爭執，本院自得採為裁判之基礎：
（一）上訴人於96年11月間結識訴外人王信富，並自同年12月間
      起與之交往，成為男女朋友，後至97年4月間始知王信富
      已與原告結婚，為有配偶之人，且育有2子。詎上訴人因
      深陷情愛關係，無法自持，竟基於反覆與王信富發生性行
      為之單一集合犯意，密集於97年9月9日下午，在某不詳地
      點，復於同年9月16日，在1處名為「總宜」之汽車旅館內
      ，再於同年9月19日，在某處所之沙發上，持續與王信富
      相姦多次。被上訴人對上訴人上開行為提出告訴，經原審
      以98年度易字第91 8號判處有期徒刑3月，嗣經上訴人提
      起上訴後，又撤回上訴。
（二）王信富因上開案件，於98年3月27日經原審以98年度中調
      字第571號調解同意賠償被上訴人80萬元，被上訴人乃對
      之撤回告訴。
（三）上訴人明知訴外人王信富為被上訴人之配偶，竟基於相姦
      之犯意，於98年5月23日15時許，在台中市○○區○○路
      19巷20號之「竹林雅緻汽車旅館」內，與王信富為性交行
      為1次。
（四）上訴人因上開妨害家庭案件，經原審法院台中簡易庭以98
      年度中簡字第2109號判處有期徒刑2月，嗣經上訴人提起
      上訴後，又撤回上訴。
（五）被上訴人得以身分法益受侵害請求賠償精神慰撫金。
伍、本院之判斷：
一、本院兩造爭執之點在於，被上訴人因身分法益受侵害，得請
    求之精神慰撫金為若干？經查：
（一）按因故意或過失，不法侵害他人之權利者，負損害賠償責
      任；故意以背於善良風俗之方法，加損害於他人者亦同；
      又不法侵害他人之身體、健康、名譽、自由、信用、隱私
      、貞操，或不法侵害其他人格法益而情節重大者，被害人
      雖非財產上之損害，亦得請求賠償相當之金額；前二項規
      定於不法侵害他人基於父、母、子、女或配偶關係之身分
      法益而情節重大者，準用之，民法第184條第1項、第195
      條第1項前段、第3項分別定有明文。而婚姻乃男女雙方以
      終身共同生活為目的而締結之身分契約，夫妻之一方對於
      婚姻關係之完整享有人格利益，故於婚姻關係中，當事人
      間互負有貞操、互守誠信及維持圓滿之權利與義務，此種
      利益即民法第195條第3項所稱之「基於配偶關係之身分法
      益」。是通姦及相姦行為使被害人對完整圓滿之婚姻生活
      無法期待，婚姻關係之身分契約所賴以維繫之基礎受到重
      大破壞，被害人之社會評價亦因此而受到損害，精神上陷
      於嚴重痛苦之狀態，可認定相姦及通姦為干擾他人婚姻關
      係情節重大之行為。本件上訴人與訴外人即被上訴人之配
      偶王信富於98年5月23日相姦等情，既為兩造所不爭執，
      則上訴人故意以背於善良風俗之方法加損害於被上訴人之
      配偶關係，致被上訴人家庭破裂，受有精神上之痛苦，目
      前經診斷有憂鬱狀態，須長期復健治療，有園情居身心靈
      診所診斷證明書在卷可稽，揆諸上開說明，被上訴人依民
      法第184條第1項後段及同法第195條第3項、第1項前段之
      規定，請求上訴人賠償精神慰撫金，即屬有據。
（二）次按慰藉金之賠償須以人格權遭遇侵害，使精神上受有痛
      苦為必要，其核給之標準固與財產上損害之計算不同，然
      非不可斟酌雙方身份資力與加害程度，及其他各種情形核
      定相當之數額，最高法院51年台上字第223號判例可資參
      照。又人格權遭遇侵害而受有精神上之痛苦，於請求賠償
      精神慰撫金時，其核給之標準須參酌實際加害情形、被害
      人之身份、地位與加害人之經濟狀況等關係定之。查被上
      訴人於原審法院審理時陳明其為高職畢業，現擔任會計工
      作，每月薪資28,000元，而上訴人則陳明其為大學畢業，
      現無工作（見原審卷第22、63頁，98年10月12日、98年11
      月9日言詞辯論筆錄），另原審依職權查詢兩造財產狀況
      ，顯示被上訴人名下有房屋2筆（含區分所有建築物1戶及
      地下1層）、土地1筆、投資1筆（投資金額31,490元）及
      97年度股利6,689元，上訴人名下財產則有投資1筆（投資
      金額500,000元）、97年度股利85,214元及96年度股利1,5
      85元，有稅務電子閘門財產所得調件明細表2份附卷可按
      。本院審酌上情及本件相姦之次數雖為1次，惟上訴人並
      非初次為之（另案刑事判決已認定其2人於97年9月間有3
      次通姦行為，且被上訴人之配偶王信富就該部分已賠償被
      上訴人80萬元），暨被上訴人因此所受精神上痛苦程度等
      一切情狀，認原審判決被上訴人應賠償上訴人之精神慰藉
      金，以35萬元為相當，並無不當違誤之處，亦無顯然過高
      之情事。
（三）綜上所述，被上訴人依侵權行為法律關係，請求上訴人給
      付精神慰撫金35萬元，及自起訴狀繕本送達翌日即98年8
      月28日起至清償日止，按年息5％計算之利息，為有理由
      ，應予准許；逾此部分之請求，為無理由，應予駁回。
二、至上訴人雖於前揭二、於本院補充陳述（一）至（九）等情
    置辯，並以此指摘原判決不當，惟本院查：
（一）上訴人之訴訟代理人於原審98年11月9日言詞辯論時，即
      已陳述主張「關於98年10月12日答辯狀有關原告與有過失
      部分及民法第274條有關王信富賠償80萬元，主張同免責
      任部分不再抗辯，本件原告得請求身分法益受侵害之損害
      賠償不爭執，但只抗辯原告請求之慰撫金過高。」等語，
      此有原審98年11月9日言詞辯論筆錄在卷可按，顯見上訴
      人就前開其所主張被上訴人與有過失及訴外人王信富賠償
      80萬元之部分，已捨棄其所主張不再抗辯，則上訴人於本
      院再執此指摘原判決不當，即無理由。況本院認，縱被上
      訴人迄今未辦理結婚登記，然上訴人乙○○自97年間開始
      即多次與訴外人王信富為通姦之行為，嗣經被上訴人甲○
      ○對上訴人乙○○提出刑事告訴（台灣台中地方法院98年
      度易字第918號）並附帶請求民事賠償50萬元（台灣台中
      地方法院98年度中簡字第2349號）。詎上訴人乙○○於上
      開刑事案件審理中，再與訴外人王信富發生本件（即於98
      年5月23日下午3時許，在台中市○○區○○路19巷20號之
      「竹林雅緻汽車旅館」內與訴外人王信富為性交行為1次
      ）之通姦行為，嗣經台灣台中地方法院以98年度中簡字第
      2109號判決有罪在案，被上訴人乃依法提出本案之附帶民
      事請求，顯見上訴人係明知訴外人王信富為被上訴人之配
      偶，仍與王信富為前開性交行為，尚難認被上訴人有何與
      有過失之情事。另原審就上訴人應給付被上訴人精神慰撫
      金35萬元之本息，已於判決內敘明其審酌前開等一切情狀
      ，本院認堪稱合理適當，並無上訴人所指過高之情形。上
      訴人抗辯原審判准之精神慰撫金過高云云，不足為採。至
      上訴人嗣後因其父親不滿上訴人不聽勸阻，而將其投資50
      萬元股份移轉他人，其現無該50萬元之投資，亦不影響本
      院前開之判斷，並此敘明。
（二）又按給付有確定期限者，債務人自期限屆滿時起，負遲延
      責任。給付無確定期限者，債務人於債權人得請求給付時
      ，經其催告而未為給付，自受催告時起，負遲延責任。其
      經債權人起訴而送達訴狀，或依督促程序送達支付命令，
      或為其他相類之行為者，與催告有同一之效力。遲延之債
      務，以支付金錢為標的者，債權人得請求依法定利率計算
      之遲延利息；應負利息之債務，其利率未經約定，亦無法
      律可據者，週年利率為百分之5；民法第229條第1、2項、
      第233條第1項前段、第203條分別定有明文。本件被上訴
      人依侵權行為法律關係主張上訴人應給付精神慰撫金35萬
      元，已如前述，被上訴人前開請求，核屬無確定期限之給
      付，其既經被上訴人起訴而於98年8月27日送達起訴狀繕
      本予上訴人，有送達證書附卷可憑，上訴人迄未給付，當
      應負遲延責任。從而，被上訴人請求上訴人給付之遲延利
      息，應自起訴狀繕本送達上訴人之翌日即98年8月28日起
      至清償日止，按週年利率5%計算之法定遲延利息，於法尚
      無不合，應予准許。上訴人就原審准許被上訴人此部分法
      定遲延利息之請求，指摘不當，經核亦為無理由。
陸、綜上所述，被上訴人本於侵權行為之法律關係，請求上訴人
    給付精神慰撫金35萬元，及自起訴狀繕本送達之翌日即98年
    8月28日起至清償日止按年利率5%計算之法定遲延利息，為
    有理由，應予准許。是原判決就上開部分為被上訴人勝訴之
    判決，經核於法並無不合。上訴論旨以原判決該部分不當，
    求予廢棄改判，為無理由，應予駁回。
柒、本件判決基礎已臻明確，兩造其餘主張或陳述及其攻擊防禦
    方法，於本件判決結果不生影響，爰不予一一論述，附此敘
    明。
捌、據上論結，本件上訴為無理由，依民事訴訟法第449條第1項
    、第78條，判決如主文。
中    華    民    國    99    年    2     月    26    日
                民事第五庭    審判長法  官  童有德
                                    法  官  鄭金龍
                                    法  官  古金男
以上正本係照原本作成。
不得上訴。
                                    書記官  柯孟伶

中    華    民    國    99    年    2     月    26    日
                                                      Ｓ

司法院資訊處製作；財團法人民間司法改革基金會備份。
